【裁判字號】    99,聲判,45
【裁判日期】    990629
【裁判案由】    聲請交付審判
【裁判全文】
臺灣高雄地方法院刑事裁定              99年度聲判字第45號
聲  請  人  甲  ○
代  理  人  李衍志律師
被      告  乙○○
上列聲請人因告訴被告妨害名譽案件，不服臺灣高等法院高雄分
院檢察署檢察長駁回聲請再議之處分（99年度上聲議字第721 號
），聲請交付審判，本院裁定如下：
    主  文
聲請駁回。
    理  由
一、本件告訴及聲請意旨略以：(1)被告乙○○與聲請人甲○均係
    高雄鳳山自強二路112 號五甲第一歐薇花園住戶，詎被告竟
    意圖散布於眾，經該大樓管理委員會決議，授意五甲第一歐
    薇花園管理室，於98年9 月19日，在該大樓管理室及第七座
    電梯間內，張貼內容為「主旨: 本大樓前財委甲○涉嫌挪用
    大樓公共基金，已涉犯刑法背信罪，委員會將依法向高雄地
    檢署提出告訴，特此公告。說明: 一、本大樓前財委甲○，
    擔任第7 屆財務委員期間，於95年12月6 日無故將本大樓定
    存之公共基金200 萬元解約領出，於同年12月25日始將該筆
    款項存回委員會帳戶，涉嫌挪用大樓公共基金，已涉犯刑法
    背信罪。…」之公告，因認被告涉犯刑法第310 條第2 項之
    加重誹謗罪嫌。(2)聲請人擔任上述大樓管理委員會財務委員
    期間，管理委員會於95年11月底臨時會決議自華南銀行五甲
    分行（現改名為國泰世華銀行民權分行）定存中領取200 萬
    元，聲請人於95年12月6 日填寫提款單，由洪啟真、尤糧盛
    、監委洪輝男及當屆主委蔡金騰等人蓋章並一同辦理提款，
    該分行簽發之本票一張，由聲請人保管，惟因該臨時會未決
    定所提領款項如何處理，聲請人乃催促主委蔡金堂於95年
    12月下旬召開臨時會，決議轉存至國泰世華銀行民權分行（
    現改名為華南銀行五甲分行），聲請人再於95年12月25日辦
    理轉存，存款亦經監委洪輝男及主委蔡金堂之蓋章，一同至
    五甲分行辦理存款，被告可調閱上開二次臨時會記錄及詢問
    上開證人即可得知；又聲請人曾於97年8 月3 日表明：「如
    果住戶要徹底了解，再請第八屆（應係第七屆）相關委員到
    會說明。」等語，而被告為當時會議主席，可立即詢問卻未
    加查證，是被告為後任主任委員，對公共基金領出、存回之
    始末有了解及求證管道而不為，擅以管委會決議意旨（實為
    被告獨斷），於公共區域以文字方式，散布指摘聲請人挪用
    公共基金涉犯背信罪之足以毀損聲請人名譽之文字，自涉犯
    加重誹謗罪嫌。(3)本案檢察官偵查時，未調閱上開會議記錄
    、傳喚上開證人，亦未向銀行調取提存款單，以證明聲請人
    是否無故提領挪用公共基金200 萬元，復未查證被告是否係
    因住戶疑慮，而依管理委員會決議張貼系爭公告，抑或明知
    有查證方式而蓄意不查，有尚未盡調查能事等違法不當之處
    ，爰聲請交付審判等語。
二、按聲請人不服上級法院檢察署檢察長或檢察總長認再議為無
    理由而駁回之處分者，得於接受處分書後10日內委任律師提
    出理由狀，向該管第一審法院聲請交付審判；法院認交付審
    判之聲請不合法或無理由者，應駁回之，刑事訴訟法第258
    條之1 、第258 條之3 第2 項前段，分別定有明文。本件聲
    請人即告訴人甲○以被告乙○○涉犯加重誹謗罪嫌，提出告
    訴，案經臺灣高雄地方法院檢察署檢察官偵查後，於民國98
    年3 月2 日以98年度偵字第37837 號為不起訴處分，因聲請
    人不服，具狀聲請再議，經臺灣高等法院高雄分院檢察署檢
    察長於99年4 月21日以99年度上聲議字第721 號處分書駁回
    再議，聲請人即於同年月27日收受該署駁回再議處分書，聲
    請人於99年4 月30日委任律師具狀向本院聲請交付審判等情
    ，業經本院調閱上開卷宗核閱無訛，及聲請人所提刑事聲請
    交付審判狀並蓋有本院收狀戳日期在卷可稽，則揆諸前揭規
    定所示，聲請人向本院提起本件聲請，在程序上即屬適法，
    合先敘明。
三、復按刑事訴訟法第258 條之1 規定聲請人得向法院聲請交付
    審判，係對於「檢察官不起訴或緩起訴裁量權」制衡之一種
    外部監督機制，法院僅就檢察官所為不起訴或緩起訴之處分
    是否正確加以審查，以防止檢察機關濫權。依此立法精神，
    同法第258 條之3 第3 項規定法院審查聲請交付審判案件時
    「得為必要之調查」，其調查證據之範圍，自應以偵查中曾
    顯現之證據為限。而依同法第260 條對於「不起訴處分已確
    定或緩起訴處分期滿未經撤銷者得再行起訴」規定之立法理
    由說明，該條所謂不起訴處分已確定者，包括「聲請法院交
    付審判復經駁回者」之情形在內。故前述「得為必要之調查
    」，其調查證據範圍，即應以偵查中曾顯現之證據為限，不
    得就聲請人新提出之證據再為調查，亦不得蒐集偵查卷以外
    之證據。如不然，將與刑事訴訟法第260 條之再行起訴規定
    混淆不清，亦將使法院兼任檢察官之角色，而有回復「糾問
    制度」之虞。又法院為交付審判之裁定時，視為案件已提起
    公訴，案件即進入審判程序，顯見法院裁定交付審判之前提
    ，必須偵查卷內所存之證據，已符合刑事訴訟法第251 條第
    1 項所規定檢察官應提起公訴之「足認被告有犯罪嫌疑」情
    形，亦即該案件已經跨越起訴門檻，始應為交付審判之裁定
    。倘該案件須另行蒐證偵查，始能判斷應否交付審判者，因
    交付審判之審查制度，並無如同再議制度得為發回原檢察官
    續行偵查之設計，法院即應依同法第258 條之3 第2 項前段
    規定，以聲請無理由裁定駁回。綜上，法院於審查交付審判
    之聲請有無理由時，除認為聲請人所指摘不利被告之事證未
    經檢察機關詳為調查或斟酌，或不起訴處分書所載理由違背
    經驗法則、論理法則或其他證據法則外，自不宜交付審判。
四、經查：
（一）本件聲請人以被告涉犯妨害名譽罪嫌，向臺灣高雄地方法
      院檢察署提出告訴，經該檢察署檢察官以98年度偵字第
      37837 號偵查結果，認定：「(1)依刑法第311 條規定及大
      法官會議釋字第509 號解釋文及解釋理由書意旨，行為人
      就其發表非涉及私德而與公共利益有關之言論所憑之證據
      資料，至少應有相當理由確信其為真實，即主觀上應有確
      信『所指摘或傳述之事為真實』之認識，倘行為人主觀上
      無對其『所指摘或傳述之事為不實』之認識，即不成立毀
      謗罪，此與美國於憲法上所發展出的『真實惡意原則』大
      致相當，準此，是否成立毀謗罪，即須探究行為人主觀上
      有無相當理由確信其所指摘或傳述之事為真實。(2)依五甲
      第一大樓97年8 月3 日98年度第10屆區分所有權人會議紀
      錄，並無告訴人甲○所陳稱其已說明保管200 萬元原委之
      紀錄，依該會議紀錄內容，曾記載F 棟11樓許姓住戶曾提
      出該200 萬元為何至12月25日才存入華南銀行之質疑，惟
      答覆為『時間關係沒辦法詳細說明』等語，並未記載何人
      答覆，列席人員亦未見告訴人，退步言之，縱使告訴人確
      實以住戶身分出席，惟上開回覆內容仍未就上開基金之流
      向為說明。(3)又依98年8 月19日公告內容，係屬事實之陳
      述及記載，並非被告憑空虛構之詞，難認被告有何誹謗告
      訴人名譽之故意。況依五甲大樓97年度第10屆區分所有人
      會議紀錄及98年9 月份管理委員會臨時會議紀錄，已決議
      就告訴人基金一事寄存證信函並公告，是被告係依上開委
      員會決議而公告之，可認被告並無毀謗之犯意。」等情，
      認定被告罪嫌尚屬不足，復查無其他積極證據足認被告涉
      犯告訴人所指訴之罪嫌，而依刑事訴訟法第252 條第10款
      為不起訴處分。
（二）臺灣高等法院高雄分院檢察署檢察長之處分書，維持上開
      偵查檢察官之認定，並以：「依該大樓97年8 月3 日97年
      度第10屆分區所有權人會議紀錄觀之，顯見該大樓住戶對
      該筆200 萬元公共基金之流向，心存疑慮，而聲請人對此
      竟未立即說明原委，僅答覆稱：『因時間關係，沒辦法詳
      細說明，如果住戶要徹底瞭解，再請第八屆相關委員到會
      說明』等語，自難釋疑，被告身為該大樓主任委員，因住
      戶未獲完善說明，依管理委員會決議，張貼載有指責聲請
      人涉嫌挪用大樓公共基金，涉犯背信罪等語之公告，其主
      觀上顯有相當理由以資憑恃，難認被告主觀上存有故意捏
      造不實情事誹謗聲請人之實質惡意，聲請再議意旨所指，
      尚不足以積極證明被告有加重誹謗犯行，其再議並無理由
      ，另聲請人所指證人、臨時會議紀錄、該筆公共基金之提
      、存款資料，雖與判斷聲請人是否無故提領及有無挪用公
      共基金等事有關，惟與證明被告主觀上有無誹謗故意，尚
      未具關連性，故無調查之必要。」等語，駁回聲請人上開
      再議之聲請。
（三）前開不起訴處分及駁回再議理由暨事證，經本院調閱前開
      卷宗後詳予審認核閱結果，認檢察官所為之不起訴處分及
      駁回再議處分書，其採證認事，並無違誤，並無違反經驗
      法則、論理法則與證據法則之虞。復查：(1)聲請人雖以上
      開理由聲請交付審判，惟聲請人於聲請交付審判聲請狀第
      2 點，仍就其在95年12月6 日提出200 萬元後，為何至95
      年12月25日方將上開款項存至委員會帳戶一事資為辯駁，
      然此雖與被告是否確有挪用大樓基金之認定有關，惟依前
      開真實惡意原則之說明，要無足動搖被告有無誹謗犯意之
      認定，此亦於駁回再議處分書中已論述甚詳，要難認檢察
      官有何聲請人所指調查未盡完備之情，聲請人一再執詞請
      求調閱上開會議紀錄，傳喚證人云云，自無理由。況參諸
      上開說明，法院證據調查之範圍，本應限於原告訴範圍及
      偵查中顯現之證據，而不得逾原告訴範圍或蒐集原偵查卷
      外之證據，是非屬原告訴及不起訴處分事實範圍者，要無
      從予以審酌。(2)又聲請人雖自稱在97年8 月3 日會議中曾
      表明：「如果住戶要徹底瞭解，再請第八屆相關委員到會
      說明。」等語，惟聲請人在有其他住戶就上開款項流向提
      出疑慮時，竟以時間關係沒辦法詳細說明為由拒絕說明，
      遲至98年9 月19日召開大樓管理委員會會議前，歷經長達
      1 年餘之時間，亦未見聲請人就此為合理說明，有上開會
      議紀錄附卷可稽，是聲請人既為上開款項之保管人，身負
      說明之責任，其未能釐清住戶之疑慮，反指被告未在當下
      詢問清楚，不加查證云云，顯然昧於事理，要無可採，更
      不足以作為指摘原處分不當之依據。(3)復核諸上開公告係
      98 年9月份管理委員會臨時會議所通過之決議，有該臨時
      會會議紀錄可佐，而公告之內容乃就聲請人上開提領200
      萬元之行為可能涉犯背信罪嫌一事為陳述，並無杜撰、揣
      測、誇大，或以情緒字眼惡意攻訐之情形，要與毀謗罪之
      構成要件有間。原不起訴處分書及駁回再議聲請處分書既
      已就聲請人執陳之事項均加以核駁，且就相關事證詳為調
      查，核與全偵卷內現有之卷證資料，並無不合，且無卷內
      不利被告之事證未經檢察機關詳為調查或斟酌，或不起訴
      處分所載理由違背經驗法則、論理法則或其他證據法則等
      據以交付審判之事由存在。聲請人猶執前詞，指摘原不起
      訴及駁回再議處分書理由不當，揆諸首開說明，本件交付
      審判之聲請為無理由，依法應予駁回。
五、依刑事訴訟法第258條之3第2項前段，裁定如主文。
中    華    民    國    99  年    6    月    29     日
                  刑事第一庭    審判長法  官  蔡國卿
                                      法  官  王淑惠
                                      法  官  張琬如
以上正本證明與原本無異。
不得抗告。
中    華    民    國    99    年    6     月    30    日
                                      書記官  劉甄庭

司法院資訊處製作；財團法人民間司法改革基金會備份。
